ACORDAO-COMPLETO-2463282

ACÓRDÃO 8616/2021 ATA 19/2021 - PRIMEIRA CÂMARA

VISTOS, relatados e discutidos estes autos em que se apreciam, nesta fase processual, embargos de declaração opostos pelo Sr. Paulo Emilio Teixeira Neto ao Acórdão 1430/2021-TCU-Primeira Câmara, que conheceu e negou provimento ao pedido de reexame interposto contra o Acórdão 8577/2020-TCU-Primeira Câmara, o qual considerou ilegal o seu ato inicial de aposentadoria,
ACORDAM os Ministros do Tribunal de Contas da União, reunidos em sessão da Primeira Câmara, ante as razões expostas pelo Relator, em:
9.1. com fundamento no art. 34 da Lei 8.443/1992 c/c o art. 287 do RITCU, conhecer dos embargos de declaração opostos pelo Sr. Paulo Emilio Teixeira Neto para, no mérito, rejeitá-los;
9.2. dar ciência do inteiro teor desta deliberação ao recorrente e ao órgão jurisdicionado.

Embargos de declaração opostos por Paulo Emilio Teixeira Neto ao Acórdão 1.430/2021-1ª Câmara, que conheceu e negou provimento ao pedido de reexame interposto contra o Acórdão 8.577/2020-1ª Câmara, o qual considerou ilegal o seu ato inicial de aposentadoria.

Primeira Câmara

Tribunal Regional do Trabalho da 9ª Região.

3. Interessados/Responsáveis/Recorrentes:
3.1. Interessado: Paulo Emilio Teixeira Neto (XXX.862.579-XX)
3.2. Recorrente: Paulo Emilio Teixeira Neto (XXX.862.579-XX)

13.1. Ministros presentes: Vital do Rêgo (na Presidência), Benjamin Zymler (Relator) e Jorge Oliveira.
13.2. Ministro-Substituto convocado: Marcos Bemquerer Costa.
13.3. Ministro-Substituto presente: Weder de Oliveira.

BENJAMIN ZYMLER

Ministro Benjamin Zymler.

Embargos de declaração opostos por Paulo Emilio Teixeira Neto ao Acórdão 1430/2021-TCU-Primeira Câmara, que conheceu e negou provimento ao pedido de reexame interposto contra o Acórdão 8577/2020-TCU-Primeira Câmara, o qual considerou ilegal o seu ato inicial de aposentadoria em virtude da percepção indevida da vantagem denominada "opção".
2.	Alega o embargante a ocorrência de omissão e obscuridade na decisão embargada, nos seguintes termos:
"[...] o d. Ministro Relator, ao proferir seu voto, tornou o julgado omisso ao deixar de manifestar (e assim, de considerar) no caso em comento acerca dos efeitos da modulação proposta pela Secretaria de Fiscalização de Pessoal (Sefip) TCU, no sentido de não se aplicar o Acórdão 1599/2019-TCU-Plenário TCU 'aos atos de aposentadoria expedidos com base no entendimento decorrente do Acórdão 2076/2005-TCU-Plenário TCU, visto que esta, conforme exposto na peça recursal, encontra amparo legal, uma vez que os atos de aposentadoria publicados antes de 10.07.2019 foram exarados em conformidade e com estrita observância ao entendimento do Tribuna de Contas da União à época.
Da forma como constou no r. Acórdão, aplicando-se a devida hermenêutica, se abstrai que houve omissão de ponto sobre o qual o d. Magistrado deveria se manifestar, devendo para tanto ser enfrentado.
Ainda, como fundamento alternativo a ser aplicado no caso em debate, o Embargante trouxe à baila no mesmo tópico próprio acerca da modulação determinada por essa Corte de Fiscalização no julgamento da Representação nº 027.914/2013 5, na sessão de 12.12.2018, que deu origem ao Acórdão 2/2018-TCU-Plenário - TCU, quando tratou da possibilidade de pagamento a servidores aposentados do TCU da vantagem decorrente da "opção".
[...]
Entretanto, mostra-se omissa a decisão neste tocante quanto a escorreita observância do princípio da segurança jurídica bem como da isonomia, e se caso mantiver silente, relegaria os Administrados a uma situação de grande instabilidade em razão de a cada julgamento de registro de ato de aposentadoria de servido r público , quando há alteração na composição do Colegiado, sob pena de gerar descrédito para o Tribunal de Fiscalização e insegurança jurídica para o administrado."
3.	Ao final, requer-se o conhecimento e acolhimento dos embargos de declaração, a fim de que haja pronunciamento acerca dos pontos requeridos, para fins de aperfeiçoamento do julgado embargado.
	É o Relatório.

Luiz Fernando Zornig Filho (OAB/PR 27.936), representando Paulo Emilio Teixeira Neto.

Procurador Sergio Ricardo Costa Caribé.

EMBARGOS DE DECLARAÇÃO. PEDIDO DE REEXAME. APOSENTADORIA. PERCEPÇÃO INDEVIDA DA VANTAGEM DENOMINADA "OPÇÃO". NECESSIDADE DE MODULAÇÃO DOS EFEITOS DA DECISÃO RECORRIDA. OMISSÃO E OBSCURIDADE. INOCORRÊNCIA. CONHECIMENTO E REJEIÇÃO DOS EMBARGOS DE DECLARAÇÃO.

APOSENTADORIA (APOS)

Secretaria de Recursos (Serur); Secretaria de Fiscalização de Integridade de Atos e Pagamentos de Pessoal e de Benefícios Sociais (Sefip).

De início, conheço dos embargos declaratórios, por estarem preenchidos os seus pressupostos legais e regimentais de admissibilidade.
2.	Quanto ao mérito, dispõe o caput do artigo 34 da Lei 8.443/1992 que "cabem embargos de declaração para corrigir obscuridade, omissão ou contradição da decisão recorrida".
3.	No mesmo sentido, o artigo 287 do RITCU estabelece que "cabem embargos de declaração quando houver obscuridade, omissão ou contradição em acórdão do Tribunal".
4.	Daniel Amorim Assumpção Neves, ao analisar os vícios que legitimam o ingresso dos embargos declaratórios no âmbito do processo civil, ensina que:
"A omissão refere-se à ausência de apreciação de questões relevantes sobre as quais o órgão jurisdicional deveria ter se manifestado, inclusive as matérias que deva conhecer de ofício. Ao órgão jurisdicional é exigida a apreciação tanto dos pedidos como dos fundamentos de ambas as partes a respeito desses pedidos. Sempre que se mostre necessário, devem ser enfrentados os pedidos e os fundamentos jurídicos do pedido e da defesa, sendo que essa necessidade será verificada no caso concreto, em especial na hipótese de cumulação de pedidos, de causas de pedir e de fundamentos de defesa.
[...]
A obscuridade, que pode ser verificada tanto na fundamentação quanto no dispositivo, decorre da falta de clareza e precisão da decisão, suficiente a não permitir a certeza jurídica das questões resolvidas. [...]
[...]
O terceiro vício que legitima a interposição dos embargos de declaração é a contradição, verificada sempre que existirem proposições inconciliáveis entre si, de forma que a afirmação de uma logicamente significará a negação da outra. Essas contradições podem ocorrer na fundamentação, na solução das questões de fato e/ou de direito, bem como no dispositivo, não sendo excluída a contradição entre a fundamentação e o dispositivo, considerando-se que o dispositivo deve ser a conclusão lógica do raciocínio desenvolvido durante a fundamentação. O mesmo poderá ocorrer entre a ementa e o corpo do acórdão e o resultado do julgamento proclamado pelo presidente da sessão e constante da tira ou minuta, e o acórdão lavrado"  (in Manual de Direito Processual Civil, 3ª Ed., Editora Método, p. 718-719 - grifos acrescidos) .
5.	Na espécie, consoante se extrai do relatório, alega o recorrente a ocorrência de omissão e obscuridade na decisão embargada no que diz respeito à modulação dos efeitos do acórdão recorrido suscitada em sua peça recursal, tendo em vista proposta formulada pela Sefip e, ainda, o que constou do Acórdão 2988/2018-TCU-Plenário.
6.	Sem razão o embargante.
7.	Isso porque, diversamente do alegado nos presentes embargos declaratórios, a questão referente à modulação dos efeitos foi devidamente abordada na decisão embargada, nos seguintes termos:
"[...]
26.	Tem-se, assim, que o ato administrativo editado pelo órgão jurisdicionado concedendo ao servidor interessado o direito de gozar a aposentadoria com o pagamento da vantagem "opção" é precário e, a despeito de produzir efeitos a partir da sua publicação, não dispõe do atributo da presunção de legitimidade inerente aos demais atos administrativos, já que sua legalidade, a teor do disposto no inciso III do art. 71 da CF/1988, encontra-se sujeita à apreciação desta Corte de Contas, que atua em auxílio ao Congresso Nacional, a quem compete exercer o controle externo de todos os atos administrativos praticados pelos demais poderes da União.
27.	Tais características - precariedade e ausência de presunção de legitimidade -, por certo, afastam a aplicação do regime de transição preconizado pelo recorrente com base nos arts. 23 da LINDB (Lei 13.655/2018) e 103 do Decreto-Lei 200/1967 - transformação da vantagem "opção" em parcela compensatória -, já que não havia e não há confiança digna de ser protegida em relação à preservação ou definitividade do ato administrativo então praticado, devendo a servidora beneficiada pelo ato contar sempre com a possibilidade de sua modificação até que haja o seu registro definitivo pela Corte de Contas, como de fato veio a ocorrer por meio da decisão ora recorrida.
28.	Justamente por esses motivos, a modulação adotada no Acórdão 2988/2018-TCU-Plenário ocorreu, tão somente, para os atos já registrados por esta Corte de Contas, conforme se depreende do seu subitem 9.3:
"9.3. determinar à Secretaria-Geral de Administração que transforme em vantagem pessoal, passível de absorção pelos reajustes específicos concedidos às carreiras a que pertencem os servidores deste Tribunal, a retribuição parcial da função comissionada ("opção") paga a inativos e pensionistas cujos proventos são calculados com base na remuneração do servidor ativo e cujos atos concessórios já tenham sido objeto de registro" (grifos acrescidos) .
29.	Por fim, não se pode atribuir a um entendimento do TCU, no caso, o Acórdão 2.076/2005, eficácia de lei, como pretende o recorrente, possibilitando-lhe, assim, a concessão de aposentadoria de forma ilegal, com base em um entendimento desta Corte supostamente revisto, como se direito adquirido fosse. Em verdade, não há direito adquirido a determinado entendimento ou à aplicação de determinada jurisprudência de Tribunal, devendo prevalecer, em cada julgamento, a livre convicção dos julgadores acerca da matéria.
30.	Com efeito, conforme dicção do Supremo Tribunal Federal, "o que regula os proventos da inatividade é a lei (e não sua interpretação) vigente ao tempo em que o servidor preencheu os requisitos para a respectiva aposentadoria (Súmula 359/STF) . Somente a lei pode conceder vantagens a servidores públicos. Inexiste direito adquirido com fundamento em antiga e superada interpretação da lei" (cf. MS 26.196, Relator Ministro Ayres Britto, in DJe 1/2/2011 - grifos acrescidos) .
31.	Quer isso dizer que a jurisprudência dos tribunais, em nosso sistema jurídico, à exceção das decisões adotadas em caráter vinculante e com efeito erga omnes, não constitui base idônea para a formação da confiança do cidadão, o que implica dizer que não pode ele confiar na persistência da jurisprudência, mesmo em relação a casos situados no passado.
32.	Para Hartmut Maurer, os tribunais não são chamados para criação do direito, mas para sua aplicação. Além disso, pela modificação da jurisprudência, não é criado direito novo, mas, sim, interpretado de outra forma um direito já existente. Daí a necessidade de o novo entendimento ser aplicado pro futuro a todos os casos compreendidos pela norma jurídica. Para ele, se se pedisse, baseando-se no princípio da proteção à confiança, a aplicação da jurisprudência mais antiga aos casos antigos, deveriam os tribunais decidir antijuridicamente, o que não se compatibilizaria com o princípio do Estado de Direito. Com efeito, nesses casos, a confiança de um cidadão (beneficiário da interpretação antiga) seria protegida, mas a confiança de todos os demais cidadãos, que esperam que as questões ainda não decididas sejam apreciadas segundo o direito vigente, decepcionada (in Contributos para o Direito do Estado. Tradução de Luís Afonso Heck. Porto Alegre: Livraria do Advogado editora, 2007. pp. 139-141) .
33.	De resto, se o alegado tratamento discriminatório suscitado pelo recorrente como fundamento da quebra do princípio isonômico deriva de error in judicando praticado pelo órgão julgador, isto não importa em extensão desse mesmo erro aos demais casos que ainda se encontram submetidos à apreciação do Tribunal. Isso porque não há isonomia no erro ou na ilegalidade. Com efeito, não existe um direito à "igualdade na ilegalidade" ou à "repetição dos erros", sendo dever do órgão julgador afastar-se de uma prática anterior que se mostrava equivocada. Conforme jurisprudência do próprio STF: "o erro não constitui precedente útil para imitação" (RMS 4.365/DF, in DJ 1/8/1957, Relator Ministro Antônio Villas Boas) ."
8.	Como se vê, a decisão embargada está suficientemente fundamentada no sentido de que a natureza complexa do ato de aposentadoria afasta a aplicação do regime de transição preconizado pelo recorrente com base nos arts. 23 da LINDB (Lei 13.655/2018) e 103 do Decreto-Lei 200/1967 - transformação da vantagem "opção" em parcela compensatória -, já que não havia e não há confiança digna de ser protegida em relação à preservação ou definitividade do ato administrativo então praticado, até que haja o registro definitivo do ato pela Corte de Contas, o que não ocorreu.
9.	Afirmou-se, ainda, que a modulação preconizada no Acórdão 2988/2018-TCU-Plenário ocorreu, tão somente, para os atos já registrados por esta Corte de Contas, conforme se depreende do seu subitem 9.3, não tendo sido este o caso do ora embargante, já que o seu ato de aposentadoria teve o registro inicial negado pelo Acórdão 8577/2020-TCU-Primeira Câmara.
10.	Por fim, asseverou-se que "[...] não se pode atribuir a um entendimento do TCU, no caso, o Acórdão 2.076/2005, eficácia de lei, como pretende o recorrente, possibilitando-lhe, assim, a concessão de aposentadoria de forma ilegal, com base em um entendimento desta Corte supostamente revisto, como se direito adquirido fosse. Em verdade, não há direito adquirido a determinado entendimento ou à aplicação de determinada jurisprudência de Tribunal, devendo prevalecer, em cada julgamento, a livre convicção dos julgadores acerca da matéria".
11.	Assim sendo, não houve omissão ou obscuridade na decisão embargada a ensejar o acolhimento dos presentes embargos declaratórios, uma vez que todas as questões suscitadas nas presentes razões recursais foram devidamente abordadas e refutadas pelo acórdão recorrido.
	Ante o exposto, VOTO no sentido de que o Tribunal adote o Acórdão que ora submeto à deliberação deste Colegiado.
TCU, Sala das Sessões, em 8 de junho de 2021.
BENJAMIN ZYMLER 
Relator